【裁判字號】    99,上更(一),191
【裁判日期】    991231
【裁判案由】    殺人未遂等
【裁判全文】
臺灣高等法院高雄分院刑事判決     99年度上更(一)字第191號
上  訴  人  臺灣高雄地方法院檢察署檢察官
上  訴  人
即  被  告  王駿圖
選任辯護人  柳聰賢律師
上列上訴人因被告殺人未遂等案件，不服臺灣高雄地方法院97年
度訴字第647 號中華民國97年7 月16日第一審判決（起訴案號：
臺灣高雄地方法院檢察署96年度偵字第33416 號），提起上訴，
判決後經最高法院發回更審，本院判決如下：
    主  文
原判決撤銷。
王駿圖共同殺人未遂，處有期徒刑陸年陸月。附表編號1 、3 所
示之物，均沒收。
    事  實
一、王駿圖前因寄藏制式自動步槍等案件，經臺灣高雄地方法院
    以96年訴字第2987號判決判處有期徒刑5 年10月，併科罰金
    新台幣（下同）30萬元，提起上訴後，經本院以96年度上訴
    字第2380號判決撤銷原判決，惟仍科處上開相同之刑度，嗣
    經最高法院於民國97年5 月29日以97年度台上字第2205號判
    決駁回上訴確定（未構成累犯）。
二、緣何俊龍（已於97年5 月8 日死亡，業經原審於97年6 月3
    日另為不受理判決）與涂淑蘭夫婦係朋友關係，何俊龍因不
    滿其於96年11月初向涂淑蘭夫婦借款100 萬元，涂淑蘭夫婦
    因其前債未還僅借予30萬元，何俊龍認未受尊重而心生不滿
    ，遂萌伺機對涂淑蘭夫婦報復之心。而王駿圖於上述槍砲彈
    藥刀械管制條例案件具保停止羈押期間，復不知警惕，明知
    制式手槍及子彈係中央主機關所列管之違禁物，非經許可，
    不得持有，其於96年11月14日凌晨1 時許，明知何俊龍執持
    槍彈前往涂淑蘭夫婦住處，係意在尋仇開槍殺人，竟未經許
    可，與何俊龍共同基於持有附表編號1 、3 所示2 枝手槍（
    即A 槍及C 槍，A 槍嗣由何俊龍提供予警方扣案，C 槍則未
    扣案）、口徑9mm 子彈10餘顆（正確數目不詳）及殺人之犯
    意聯絡，由王駿圖駕車搭載何俊龍，一同前往涂淑蘭位於高
    雄市苓雅區○○○路121 巷3 弄9 號2 樓住處，王駿圖將車
    停在該址樓下未熄火，2 人下車後，再由何俊龍與王駿圖一
    前一後走至涂淑蘭2 樓住處門口。何俊龍及王駿圖均明知當
    時屋內有涂淑蘭及員工許志龍坐在客廳內面對大門及窗戶之
    沙發上，且均明知以手槍朝向大門及窗戶內之人體發射子彈
    ，顯可能致人於死，其2 人上樓後由何俊龍先後取出上開2
    枝手槍（即A 槍及C 槍），先朝向大門射擊後，繼又至窗外
    朝屋內涂淑蘭及許志龍之方向開槍射擊，嗣涂淑蘭及許志龍
    見狀躲避至廁所內，何俊龍又開啟窗戶察看，再伸手入內持
    槍朝2 人逃跑方向射擊數槍，在何俊龍開槍朝大門射擊之際
    ，王駿圖則走至樓下把風，旋又上樓待何俊龍持槍朝屋內射
    擊完畢，始由王駿圖駕車載送何俊龍一同離開現場。嗣涂淑
    蘭及許志龍在現場共拾獲12顆9mm 口徑之子彈彈殼（原先拾
    獲11顆，事後又拾獲1 顆），並於事後報警且將彈殼及現場
    監視錄影光碟、照片一併交由警方處理。嗣於96年11月28日
    ，經警拘提何俊龍及王駿圖到案說明，何俊龍自行提供如附
    表編號1 、3 所示之2 枝手槍（即A 槍及B 槍）及子彈1 顆
    予警方，而查悉上情。
三、案經高雄市政府警察局刑警大隊移請臺灣高雄地方法院檢察
    署檢察官偵查起訴。
    理  由
壹、證據能力方面：
一、證人涂淑蘭、許志龍於警詢所為之陳述無證據能力：
  (一)按被告以外之人於檢察事務官、司法警察官或司法警察調查
    中所為之陳述，與審判中不符時，其先前之陳述具有較可信
    之特別情況，且為證明犯罪事實存否所必要者，得為證據；
    如被告以外之人於警詢之陳述與審判中相符時，因不符合刑
    事訴訟法第159 條之2 有關傳聞例外之規定，故不得作為認
    定本案犯罪事實有無之證據，此時，當以其於審判中之陳述
    作為證據。至於所謂「前後陳述不符」之要件，應就前後階
    段之陳述進行整體判斷，以決定其間是否具有實質性差異，
    無須針對全部陳述作比較，陳述有部分不符，亦屬之。
  (二)經查，本件證人即被害人涂淑蘭、許志龍於警詢之陳述，屬
    被告以外之人於審判外之陳述，為傳聞證據，惟其等於警詢
    中就本件案發經過所為之證述，與原審中證述內容相符，是
    證人涂淑蘭、許志龍於警詢所為陳述，無證據能力，當以其
    等於原審中之陳述作為證據。
二、證人涂淑蘭、許志龍於偵查中所為之陳述有證據能力：
  (一)按被告以外之人於偵查中向檢察官所為陳述，除顯有不可信
    之情況者外，得為證據，刑事訴訟法第159 條之1 第2 項定
    有明文。偵查中對被告以外之人（包括證人、鑑定人、告訴
    人、被害人及共同被告等）所為之偵查筆錄，或被告以外之
    人向檢察官所提之書面陳述，性質上均屬傳聞證據。惟現階
    段刑事訴訟法規定檢察官代表國家偵查犯罪、實施公訴，依
    法其有訊問被告、證人及鑑定人之權，證人、鑑定人且須具
    結，而實務運作時，檢察官偵查中向被告以外之人所取得之
    陳述，原則上均能遵守法律規定，不致違法取供，其可信度
    極高，職是，被告以外之人前於偵查中已具結而為之證述，
    除反對該項供述得具有證據能力之一方，已釋明「顯有不可
    信之情況」之理由外，不宜遽指該證人於偵查中之陳述不具
    證據能力。
  (二)經查，本件證人即被害人涂淑蘭、許志龍於檢察官偵查中所
    為之陳述，既經依法具結，且無證據顯示檢察官在偵查時有
    不法取供之情形，此外，亦查無證據顯示有顯不可信之情況
    ，故依上開說明，證人涂淑蘭、許志龍於偵查中之證述自有
    證據能力。
三、按法院或檢察官得囑託醫院、學校或其他相當之機關、團體
    為鑑定，或審查他人之鑑定，並準用第203 條至第206 之1
    之規定，刑事訴訟法第208 條第1 項定有明文。又檢察官因
    實務現實需求，就特定案件類型認當然有鑑定之必要者，基
    於檢察一體原則，得由該管檢察長概括選任鑑定機關，是司
    法警察等偵查輔助人員於案件未移送檢察官偵辦前之調查犯
    罪階段，依據檢察長之概括授權，先行將證物送請檢察機關
    預先核定之專責鑑定人或鑑定機關實施鑑定，該鑑定人或鑑
    定機關亦應視同受承辦檢察官所選任或囑託而執行鑑定業務
    ，其等出具之書面鑑定報告應屬刑事訴訟法第206 條所定之
    傳聞例外，當具有證據能力。查本案卷附內政部警政署刑事
    警察局96年12月27日刑鑑字第0000000000號及同日刑鑑字第
    0000000000號、96年12月31日刑鑑字第0960196198號「槍彈
    鑑定書」、97年2 月20日刑鑑字第0970021671號函、97年3
    月25日刑鑑字第0970039701號鑑定書各1 份，均係該局執行
    法定職務，鑑定槍彈結果所出具之書面鑑定報告及函文，依
    刑事訴訟法第159 條第1 項及同法第208 條第1 項準用同法
    第206 條第1 項之規定，為傳聞法則之例外，自得作為證據
    。
四、本案其餘傳聞證據之證據能力：
    按傳聞法則之重要理論依據，在於傳聞證據未經當事人之反
    對詰問予以核實，乃予排斥，惟若當事人已放棄對原供述人
    之反對詰問權，於法院審判時表明同意該等傳聞證據可作為
    證據，基於證據資料愈豐富，愈有助於真實發現之理念，並
    貫徹刑事訴訟法修法加重當事人進行主義之精神，確認當事
    人對於證據能力有處分權之制度，傳聞證據經當事人同意作
    為證據，法院認為適當者，亦得為證據。另當事人於調查證
    據時，對於傳聞證據表示「沒有意見」、「對於證據調查無
    意見」，而未於言詞辯論終結前聲明異議，應視為已有將該
    等傳聞證據採為證據之同意，此刑事訴訟法第159 條之5 定
    有明文。檢察官、被告及辯護人於本院準備程序及審判期日
    ，已表示對於本案其餘傳聞證據之證據能力均無意見，且同
    意作為本案之證據（見本院更(一)卷第49至52頁、第74頁），
    依刑事訴訟法第159 條之5 之規定，檢察官、被告及辯護人
    已同意本案其餘傳聞證據均有證據能力，本院斟酌該等證據
    並非非法取得，亦無證明力明顯過低之情形，是該等證據，
    均得採為證據。
貳、有罪部分：
一、訊據上訴人即被告王駿圖（下稱被告），固坦承於上開時、
    地，駕車搭載何俊龍至案發地點並隨同上2 樓，且於何俊龍
    開槍射擊後，由被告載送離開現場等事實，惟矢口否認有何
    共同持有槍彈及殺人未遂之犯行，辯稱：伊當時並不知道何
    俊龍身上有帶槍，何俊龍於現場開槍，伊也是聽到槍聲嚇到
    ，才跑上樓叫何俊龍離開現場，伊並未帶槍至現場，亦未把
    風云云。經查：
  (一)被告與何俊龍於上開時、地，由被告駕車搭載何俊龍，一同
    前往涂淑蘭上址住處，被告將車停在該址樓下未熄火，2 人
    下車後，再由何俊龍與被告一前一後走至涂淑蘭2 樓住處門
    口，何俊龍先後取出附表附表編號1 、3 所示之A 槍及C 槍
    ，先朝向大門射擊後，繼又至窗外朝屋內涂淑蘭及許志龍之
    方向開槍射擊，嗣涂淑蘭及許志龍見狀躲避至廁所，何俊龍
    又開啟窗戶察看，再伸手入內持槍朝2 人逃跑方向射擊數槍
    ，在何俊龍開槍朝大門射擊之際，被告先走至樓下把風，旋
    又上樓待何俊龍持槍朝屋內射擊完畢，始由被告駕車載送何
    俊龍一同離開現場等情，已據證人許志龍、涂淑蘭於偵查及
    原審法院審理中到庭證述明確，並經原審法院當庭勘驗槍擊
    現場監視光碟錄影畫面屬實，此有97年3 月26日勘驗筆錄（
    見原審1 卷第150 至152 頁）及涂淑蘭、許志龍所描繪之案
    發現場格局擺設及遭射擊之彈孔位置圖1 張、監視錄影翻拍
    照片4 張、槍擊現場照片24張、監視錄影光碟1 片在卷可稽
    （見警卷第92至93頁、第103 至115 頁），復有A 槍扣案可
    資佐證，扣案之A 槍經送內政部警政署刑事警察局以性能檢
    驗法、試射法、比對顯微鏡比對法鑑定結果，認具殺傷力（
    見偵卷第43頁，詳如附表編號1 之鑑定結果所示），此有上
    開扣押槍彈清單、內政部警政署刑事警察局96年12月27日刑
    鑑字第0000000000號槍彈鑑定書及照片在卷可參（見偵卷第
    42至46頁）。
  (二)被告雖否認共同被告何俊龍開槍係基於殺人犯意，惟查：
    1.被告及共同被告何俊龍明知案發地點有人在屋內，竟持槍
      刻意朝被害人涂淑蘭、許志龍2 人射擊，顯可能奪人性命
      之事實，業經證人即被害人涂淑蘭於原審法院審理時證稱
      ：何俊龍及被告都曾去案發地點2 樓與伊夫婦泡茶聊天，
      何俊龍知悉伊平常都在該處煮飯及伊夫婦會在該處就寢，
      案發當時被害人許志龍買宵夜進屋後，兩人在客廳打算吃
      宵夜時即聽到槍聲，伊抬頭看監視器見有1 個人開槍，就
      被許志龍拉進廁所內躲避，進去廁所時還跌倒造成脊椎受
      傷，因廁所是鋼筋水泥結構方倖免於難。伊聽到很多槍聲
      ，事後看錄影帶得知何俊龍有推開窗戶伸手進去開槍，槍
      還有朝房間射擊，那1 槍穿過房間隔板射到外面去，若非
      許志龍拉伊進廁所，正常人聽到槍聲，可能會站在房間門
      口探望何人開槍，如此伊可能遭擊斃，另射擊到廁所牆角
      及許志龍房間隔板之數槍也很危險。本案可能係肇因於案
      發1 年多前何俊龍持票向伊夫婦週轉借貸1 百萬元，其後
      跳票，迄未返還，在案發前10天左右，何俊龍又要向伊夫
      婦借貸1 百萬元，被伊夫婿宋萬勝拒絕，嗣伊夫婦因何俊
      龍借錢未曾返還故僅借貸30萬元，恐因此使何俊龍心生不
      悅，事後伊曾聽聞友人稱何俊龍向其抱怨別人向伊夫婦借
      就有，其要借就沒有，本件恐係此一金錢糾葛所肇致等語
      明確（見原審2 卷第19至28頁）。經核與證人即被害人許
      志龍於原審法院審理時證稱：伊平時居住於案發地點2 樓
      ，何俊龍及被告曾去該處泡茶聊天，案發前幾天並曾目睹
      何俊龍及被告去該處向其老闆宋萬勝拿30萬元。案發當日
      伊返回該處，由老闆娘即涂淑蘭開門讓伊進入屋內，伊甫
      將所買之宵夜置於客廳桌上，並坐在沙發上，欲與涂淑蘭
      共同食用時即聽到槍聲，伊與涂淑蘭即逃往廁所，繼聽聞
      多起槍聲，直到槍聲結束一陣後才出來。伊等躲在廁所時
      ，老闆娘告知伊從監視器裡看到何俊龍開槍，並稱何俊龍
      前幾天來拿錢，今天就來開槍等語。伊曾目睹被告曾與何
      俊龍一起來案發地點兩次。案發當天若未躲避一定會被槍
      打到，因為事後察看發現子彈射擊位置都在伊所坐之沙發
      附近，沙發正對面是電視，電視旁邊即是大門，打開門或
      打開紗窗，從電視後可以看到坐於沙發上之人，案發當天
      伊與涂淑蘭正在看電視等語相符（見原審2 卷第28至37頁
      ）。
    2.按以手槍朝向人體發射子彈，除非極貼近之距離針對無法
      移動之特定人身部位射擊，否則射擊者甚難確定所發射之
      子彈將擊中移動中之人體何部位，而發射子彈之強勁穿透
      力，自屬射擊者所明知，果持槍朝人體射擊，除非有上述
      之特別情況，其意在奪人性命，當屬灼然。本件依上開遭
      射擊之彈孔位置圖（見警卷第92頁）及現場拾獲彈殼12顆
      ，可知現場擊發之子彈至少為12顆以上，而被害人房屋內
      之中彈位置，包括大門、沙發前之地板、沙發旁之辦公桌
      、窗戶、窗戶旁之監視器、許志龍房間之牆壁、浴室前之
      門扇等處，多達10餘槍；且依上開證人涂淑蘭、許志龍之
      證述，何俊龍射擊大門時，其2 人當時正坐在之客廳沙發
      準備要吃宵夜，2 人聽聞槍聲躲避至廁所時，何俊龍復開
      窗察看，並持槍伸入裡面朝2 人所逃避之廁所方向射擊；
      另依上開勘驗槍擊過程之監視畫面，應可認定何俊龍係趁
      被害人進入屋內燈光明亮之際，即施行射擊，且追縱被害
      人逃跑方向接續射擊數次達10餘槍，其欲置被害人涂淑蘭
      、許志龍於死地之意圖至為明顯。是何俊龍確有槍殺被害
      人涂淑蘭、許志龍未遂之犯行，堪以認定。
    3.被告及共同被告何俊龍既曾多次前往案發地點泡茶聊天，
      並明知被害人2 人居住於案發地點，且案發時該處燈光明
      亮，依當時屋內之燈光、聲響，即可推知被害人涂淑蘭、
      許志龍坐於客廳沙發上，是被告及共同被告何俊龍辯稱不
      知屋內有人，並無殺人犯意云云，顯與上開事證不符，自
      難採信。
  (三)被告雖否認有共同持有槍彈及殺人未遂之犯行，惟查：
    1.於案發現場尋得並扣案如附表編號5 所示之彈殼12顆，其
      中11顆經送請內政部警政署刑事警察局以顯微鏡比對法鑑
      定結果認均係已擊發之口徑9mm （9 ×19mm）制式彈殼，
      然比對結果：其中7 顆其彈底特徵紋痕相吻合，認均係由
      同一槍枝所擊發；另外3 顆其彈底特徵紋痕相吻合，惟與
      上述7 顆之彈底特徵紋痕不相吻合，認均係由另一槍枝所
      擊發；剩下1 顆之彈底特徵紋痕不足，無法確認是否為何
      一槍枝所擊發，此有內政部警政署刑事警察局96年12月27
      日刑鑑字第0000000000號槍彈鑑定書1 份及照片22張在卷
      可參（見偵卷第90至96頁）。再經函請內政部警政署刑事
      警察局就上開鑑定補充說明結果，查悉上開7 顆彈殼係扣
      案之附表編號1 之A 槍所擊發；另外3 顆彈殼均非扣案之
      A 或B槍 所擊發；剩下1 顆之彈底特徵紋痕不足，無法確
      認是否由扣案之A 或B 槍所擊發，此有內政部警政署刑事
      警察局97 年2月20日刑鑑字第0970021671號函附卷可稽（
      見原審1 卷第63頁）。又被害人許志龍於96年12月31日復
      自案發現場拾獲彈殼1 顆，經高雄市政府警察局再送請內
      政部警政署刑事警察局鑑定結果，依其彈底特徵紋痕，其
      亦係由扣案之A 槍所擊發，此有內政部警政署刑事警察局
      97年4 月9 日刑鑑字第0970042848號函在卷可參（見原審
      1 卷第268 頁）。而何俊龍所繳交如附表編號2 所示之B
      槍，既僅能擊發口徑0.22吋制式子彈，無從擊發口徑9mm
      （9 ×19mm）制式子彈，顯與現場均係尋獲9mm （9 ×19
      mm）制式子彈彈殼，而無0.22吋制式子彈彈殼之情形不符
      。再佐以上開勘驗槍擊過程之監視畫面，何俊龍對持往案
      發現場之2 支手槍均有開槍擊發過程觀之，足認何俊龍係
      持扣案之A 槍及同為可資擊發9mm （9 ×19mm）制式子彈
      ，然未扣案之不詳型式之C 槍（即附表編號3 所示），而
      為本件犯行，堪以認定。又C 槍雖未扣案致未能送請鑑定
      ，然其既能供裝填子彈射擊，並與A 槍射擊之結果同造成
      被害人住處之損壞，足認C 槍之擊發功能正常，並具有與
      A 槍相同等級之殺傷力，亦堪認定。
    2.依卷內之槍擊現場監視光碟錄影畫面觀之，於96年11月14
      日淩晨1 時2 分41秒，被告於爬上案發現場2 樓時，其右
      手插在背心口袋裡面，但外觀上看不出口袋裡面是藏有槍
      枝，此有原審法院之勘驗筆錄及照片在卷可參（見原審1
      卷第151 頁、警卷第93頁）。又被告於案發時所穿著之背
      心右側口袋內，雖驗出有槍擊殘跡之特性金屬元素鋇－鉛
      －銻成分，此有內政部警政署刑事警察局97年3 月25日刑
      鑑字第0970039701號鑑定書1 份在卷可參（見原審1 卷第
      219 頁），惟依鑑定證人柯建民於原審法院證稱：通常會
      檢出鋇－鉛－銻等元素，第一個可能是曾經射擊過含有鋇
      －鉛－銻底火子彈；第二個可能是曾經觸摸射擊過含有鋇
      －鉛－銻底火子彈之槍枝；第三個可能是曾經在射擊含有
      鋇－鉛－銻底火子彈之槍枝附近等情觀之（見原審2 卷第
      83、85頁），尚無法排除被告係在何俊龍開槍射擊現場，
      沾染槍擊殘跡之特性金屬元素鋇－鉛－銻成分之可能性。
      本案雖無直接證據可資證明被告有於案發現場開槍或持有
      槍械之情事，惟此仍無礙於案發現場確有附表編號1 、3
      所示A 槍及C 槍開槍射擊之事實之認定。
    3.依槍擊現場之監視光碟錄影畫面觀之，於96年11月14日淩
      晨1 時2 分11秒，被告與何俊龍相繼爬上案發現場2 樓時
      ，何俊龍長褲右側口袋內插有1 枝槍，該槍握把有突出口
      袋外面，接著何俊龍一上樓即自右側口袋內掏出槍枝對大
      門射擊，此時被告表情自然，並無面露驚訝之情，亦無攔
      阻何俊龍之行為，此有監視光碟錄影畫面可參，足見被告
      對於何俊龍持槍前往現場開槍事前知情，且有犯意聯絡，
      是被告所辯：不知當時何俊龍身上帶槍，何俊龍於現場開
      槍，伊也是聽到槍聲嚇到，才跑上樓叫何俊龍離開現場云
      云，與上開證據不符，自難採信。
    4.本院依槍擊現場之監視光碟錄影內容，復審酌何俊龍於深
      夜凌晨時分，突然邀約被告駕車搭載伊至案發現場，且攜
      帶手槍在身明顯易見，衡諸常情，被告豈有不加質問之理
      ？足見被告確係知悉何俊龍意圖開槍尋仇殺人，甚為顯明
      。參以被告自身亦與何俊龍一起上樓，何俊龍整個開槍過
      程，均未見被告上前攔阻，反而在何俊龍身旁觀看其朝屋
      內瞄準開槍射擊多發子彈，甚且，還有下樓把風之作為，
      其後又上樓待何俊龍射擊完畢，始一起離開現場。佐以被
      告自承曾去過案發地點2 次，本已明知案發地點2 樓為有
      人居住之處所，亦明知何俊龍持槍朝屋內射擊有殺人致死
      之意圖，復參以被告所駕駛之車輛停放於被害人住處樓下
      ，於案發整個過程始終未曾熄火，衡情應係便於何俊龍開
      槍後得以迅速偕同逃離現場等情，被告確有與何俊龍共同
      持槍前往殺人尋仇之犯意聯絡，已甚明灼。
    5.於案發現場尋得並扣案如附表編號5 所示之彈殼12顆，經
      送請內政部警政署刑事警察局鑑定結果，其中8 顆彈殼係
      扣案之A 槍所擊發，另外3 顆彈殼均非扣案之A 或B 槍所
      擊發，剩下1 顆之彈底特徵紋痕不足，無法確認是否由扣
      案之A 或B 槍所擊發等情，已如上述。而共同被告何俊龍
      所提供予警方扣案之B 槍及子彈1 顆，經送請內政部警政
      署刑事警察局鑑定結果，其中B 槍僅能擊發口徑0.22吋制
      式子彈，無從擊發口徑9mm （9 ×19mm）制式子彈，另子
      彈1 顆則係口徑0.22吋制式子彈等情，亦有該局槍彈鑑定
      書在卷可稽（詳附表編號2 、4 所示）。此外，復查無其
      他積極證據，足以證明何俊龍或被告曾攜帶扣案之B 槍及
      附表編號4 所示之子彈1 顆至案發現場，依「罪證有疑，
      利於被告」之證據法則，本案自僅能認定何俊龍及被告係
      攜帶A 槍、C 槍及口徑9mm 子彈10餘發（正確數目不詳）
      至案發現場。至何俊龍提供槍彈予警方扣案部分，應係將
      案發現場所射擊之C 槍（可射擊口徑9mm 子彈）誤為B 槍
      （可射擊口徑0.22吋子彈），致誤提供B 槍及子彈1 顆（
      口徑0.22吋制式子彈）予警方，堪可認定。職是，既無積
      極證據足以證明被告有與何俊龍共同持有B 槍及附表編號
      4 所示子彈1 顆之犯意聯絡，此部分自應排除在被告共同
      持有槍彈之範圍之外，併予敘明。
    6.綜上，此部分事證明確，被告所辯無共同殺人犯意及未共
      同持有槍彈云云，均與事實不符，不足憑採。
  (四)被告雖另辯稱：案發當時何俊龍業已罹患鼻咽癌，無法自行
    開車，故委請被告開車載伊至案發地點，由此可證被告僅係
    開車載何俊龍到案發地點而已，被告與何俊龍實無犯意聯絡
    云云。惟查，案發當時（96年11月14日）何俊龍係罹患鼻咽
    癌第三期，依當時身體狀況應可自行駕駛車輛乙情，業據高
    雄榮民總醫院函覆綦詳，此有高雄榮民總醫院99年11月29日
    高總管字第0990018539號函檢附何俊龍病歷資料各1 份在卷
    可稽（見本院更(一)卷第62至65頁）。由此足認，何俊龍於案
    發當時雖已罹患鼻咽癌第三期，然依其身體狀況，仍可自行
    駕駛車輛甚明。職是，被告此部分所辯，尚屬無據，不足採
    取。
  (五)按共同正犯，係共同實施犯罪行為之人，在共同意思範圍內
    ，各自分擔犯罪行為之一部，相互利用他人之行為，以達其
    犯罪之目的，其成立不以全體均參與實施犯罪構成要件之行
    為為要件。共同正犯之意思聯絡，不限於事前有所謀議，僅
    於行為當時有共同犯意之聯絡，於行為當時，基於相互之認
    識，不論明示通謀或相互間默示合致，以共同犯罪之意思參
    與，均屬之；而行為分擔，亦不以每一階段皆有參與為必要
    ，倘具有相互利用其行為之合同意思所為，仍應負共同正犯
    之責，蓋共同正犯，於合同意思範圍內，組成一共犯團體，
    團體中任何一人之行為，均為共犯團體之行為，他共犯均須
    負共同責任，初無分別何一行為係何一共犯所實施之必要。
    （最高法院85年度台上字第4962號、88年度台上字第2230號
    、第2858號判決意旨參照）。本件依槍擊現場之監視光碟錄
    影畫面內容觀之，被告於案發現場雖未有持槍射擊之行為，
    惟被告與何俊龍有共同持槍及殺人之犯意聯絡，業經本院認
    定如前，被告並有一起上樓、在場把風、開車載送何俊龍至
    案發現場及共同逃離現場之行為分擔，依上開說明，被告與
    何俊龍均屬持有槍彈及殺人未遂之共同正犯，益堪認定。
  (六)綜上所述，被告前開所辯，均係事後卸責之詞，不足採信，
    本件事證已臻明確，被告共同持有槍彈及殺人未遂犯行，均
    堪認定，應予依法論科。
二、核被告共同持有A 槍、C 槍及口徑9mm 子彈10餘顆，並持以
    朝被害人涂淑蘭、許志龍射擊之行為，係犯槍砲彈藥刀械管
    制條例第7 條第4 項之未經許可持有手槍罪、同條例第12條
    第4 項之未經許可持有子彈罪及刑法第271 條第2 項、第1
    項之殺人未遂罪。被告與何俊龍就上開犯行，有犯意聯絡及
    行為分擔，均為共同正犯。另被告於案發當日始起意共同持
    有槍彈殺人尋仇，是被告持有手槍、子彈及射殺涂淑蘭、許
    志龍未遂之行為，係1 行為同時觸犯數罪名，為想像競合犯
    ，應依刑法第55條規定，從一較重之殺人未遂罪處斷。公訴
    意旨認被告所犯上開持有制式手槍與殺人未遂2 罪，應予數
    罪併罰，尚有誤會。被告業已著手於殺人行為之實施，然因
    被害人涂淑蘭、許志龍閃躲得宜，致未生被害人死亡之結果
    ，係屬障礙未遂（普通未遂），並非中止未遂，爰依刑法第
    25條第2 項規定，按既遂犯之刑減輕之。
三、原審據以論處被告罪刑，固非無見。惟查：(一)被告確有與何
    俊龍共同持有A 槍、C 槍及口徑9mm 子彈10餘顆之犯行，前
    已述明，原審認此部分證據不足，諭知被告無罪，尚有未合
    。(二)被告與何俊龍就開槍射殺涂淑蘭、許志龍未遂部分，具
    有犯意聯絡及行為分擔，應論以共同正犯，原審認被告係殺
    人未遂之幫助犯，亦有未恰。(三)如附表編號1 、3 所示之物
    ，係屬違禁物，應依法宣告沒收，原審未予宣告沒收，亦有
    未當。被告上訴意旨否認犯罪，指摘原判決不當，為無理由
    ；檢察官上訴意旨，認原審就被告持有槍彈部分判決無罪，
    係屬不當，為有理由，且原判決既有前揭可議之處，自屬無
    可維持，自應由本院將原判決撤銷改判。
四、審酌被告前有寄藏制式自動步槍之犯罪前科，於交保之際，
    仍不知警惕，僅因何俊龍與涂淑蘭夫婦有借錢糾紛，即與何
    俊龍共犯本案，其等共同持有槍彈並開槍射擊，嚴重影響社
    會治安，惡性非輕；惟念本案被害人閃躲得宜，幸未致生死
    亡之結果，且本案主謀者係何俊龍，被告僅係居於協助配合
    之角色，並斟酌其犯罪之動機、目的、手段、所生損害及犯
    後態度等一切情狀，爰量處有期徒刑6 年6 月，以資懲儆。
    扣案如附表編號1 所示之制式手槍1 枝（即A 槍），係槍砲
    彈藥刀械管制條例所列管之物，為違禁物品，且為共犯何俊
    龍所有供共同殺人所用之物，應依刑法第38條第1 項第1 款
    之規定宣告沒收。附表編號3 所示之手槍1 枝（即C 槍）雖
    未扣案，然其確具有殺傷力，業如上述，是其係屬槍砲彈藥
    刀械管制條例所列管之物，為違禁物品，且為共犯何俊龍所
    有供共同殺人所用之物，亦無證據證明業已滅失，仍應依刑
    法第38條第1 項第1 款之規定，予以宣告沒收。至案發現場
    查扣之彈殼12顆，係子彈擊發後所留下之彈殼，已無殺傷力
    ，失卻違禁物之性質，自無庸再依刑法第38條第1 項第1 款
    之規定宣告沒收，附此敘明。
、不另為無罪諭知部分（即被告被訴共同持有B 槍及附表編號
    4 所示子彈1 顆部分）：
一、公訴意旨略以：被告於上開時、地，與何俊龍共同持有附表
    編號2 所示之手槍（即B 槍）1 枝及附表編號4 所示之子彈
    1 顆。因認被告此部分涉犯槍砲彈藥刀械管制條例第7 條第
    4 項未經許可持有手槍、同條例第12條第4 項未經許可持有
    子彈罪嫌云云。
二、按犯罪事實應依證據認定之，無證據不得認定犯罪事實；又
    不能證明被告犯罪者，應諭知無罪之判決，刑事訴訟法第15
    4 條第2 項、第301 條第1 項分別定有明文。而刑事訴訟法
    上所謂認定犯罪事實之證據，係指足以認定被告確有犯罪行
    為之積極證據而言，該項證據自須適合於被告犯罪事實之認
    定，始得採為斷罪資料。如未能發現相當證據，或證據不足
    以證明，自不能以推測或擬制之方法，以為裁判之基礎。又
    刑事訴訟上證明之資料，無論其為直接或間接證據，均須達
    於通常一般之人均不致有所懷疑，而得確信其為真實之程度
    ，始得據為有罪之認定，若其關於被告是否犯罪之證明未能
    達此程度，而有合理性懷疑之存在，致使無從形成有罪之確
    信，根據「罪證有疑，利於被告」之證據法則，即不得遽為
    不利被告之認定（最高法院29年度上字第3105號、40年度台
    上字第86號、76年度台上字第4986號判例意旨參照）。
三、訊據被告堅決否認有此部分之共同持有槍彈犯行，辯稱：伊
    並未於上開時、地與何俊龍共同持有B槍及附表編號4所示之
    子彈1顆等語。經查：
  (一)於案發現場尋得並扣案如附表編號5 所示之彈殼12顆，經送
    請內政部警政署刑事警察局鑑定結果，其中8 顆彈殼係扣案
    之A 槍所擊發，另外3 顆彈殼均非扣案之A 或B 槍所擊發，
    剩下1 顆之彈底特徵紋痕不足，無法確認是否由扣案之A 或
    B 槍所擊發等情，有內政部警政署刑事警察局槍彈鑑定書及
    函文在卷可稽（詳見附表編號1 、3 、5 所示之鑑定書、函
    文及鑑定結果）。足見案發現場僅有口徑9mm （9 ×19mm）
    手槍及子彈出現之跡證，尚無積極證據證明曾有其他口徑型
    號之手槍及子彈出現在案發現場。
  (二)共同被告何俊龍所提供予警方扣案之B 槍及附表編號4 所示
    之子彈1 顆，經送請內政部警政署刑事警察局鑑定結果，其
    中B 槍僅能擊發口徑0.22吋制式子彈，無從擊發口徑9mm （
    9 ×19 mm ）制式子彈，另子彈1 顆則係口徑0.22吋制式子
    彈等情，亦有該局槍彈鑑定書在卷可稽（詳見附表編號2 、
    4 所示之鑑定書及鑑定結果）。此與案發現場僅尋獲口徑
    9mm （9 ×19mm）制式子彈彈殼，而無0.22吋制式子彈彈殼
    之情形不符，由此益可排除B 槍及附表編號4 所示之子彈1
    顆曾出現在案發現場之可能。
  (三)扣案之B 槍及附表編號4 所示之子彈1 顆，係共同被告何俊
    龍經警方搜索而提供予警方扣案乙節，有自願性同意搜索筆
    錄及扣押物品目錄表在卷可稽（見警卷第77至79頁），該槍
    彈並非由被告提供予警方扣案，亦無積極證據足以證明被告
    對於B 槍及附表編號4 所示之子彈1 顆，曾有執持占有、經
    手管領之行為。
  (四)此外，復查無其他積極證據足以證明何俊龍或被告曾攜帶扣
    案之B 槍及附表編號4 所示之子彈1 顆至案發現場，依「罪
    證有疑，利於被告」之證據法則，本案自僅能認定何俊龍及
    被告係共同攜帶A 槍、C 槍及口徑9mm 子彈10餘顆至案發現
    場。至何俊龍提供槍彈予警方扣案部分，應係將案發現場所
    射擊之C 槍（可射擊口徑9mm 子彈）誤為B 槍（可射擊口徑
    0.22吋子彈），致誤提供B 槍及子彈1 顆（口徑0.22吋制式
    子彈）予警方，堪可認定。職是，既無積極證據足以證明被
    告有共同持有B 槍及附表編號4 所示子彈1 顆之犯意聯絡，
    此部分自應排除在被告共同持有槍彈之範圍之外。
四、綜上所述，檢察官認被告此部分涉嫌前揭犯行所憑之證據，
    尚未達於通常一般之人均不致有所懷疑，而得確信其為真實
    之程度，依刑事訴訟制度「倘有懷疑，即從被告之利益為解
    釋」、「被告應被推定為無罪」之證據法則，即難據以為不
    利於被告之認定。此外，本院依卷內現存全部證據資料，復
    查無其他證據足資認定被告確有檢察官所起訴此部分之犯行
    ，即屬不能證明被告此部分犯罪，揆諸前開說明，本應為被
    告此部分無罪之諭知，惟因檢察官認此部分若成立犯罪，與
    被告前開持有A 槍、C 槍及口徑9mm 子彈10餘顆部分，有想
    像競合犯之裁判上一罪關係，爰不另為無罪之諭知。
肆、共同被告何俊龍，於原審審理期間之97年5 月8 日死亡，業
    經原審判決公訴不受理確定，爰不另論列，附此敘明。
據上論結，應依刑事訴訟法第369 條第1 項前段、第364 條、第
299 條第1 項前段，槍砲彈藥刀械管制條例第7 條第4 項、第12
條第4 項，刑法第11條前段、第28條、第271 條第2 項、第1 項
、第25條第2 項、第55條、第38條第1 項第1 款，判決如主文。
本案經檢察官林應華到庭執行職務。
中    華    民    國    99    年    12    月    31    日
                  刑事第十一庭  審判長法  官  翁慶珍
                                      法  官  石家禎
                                      法  官  孫啟強
以上正本證明與原本無異。
如不服本判決應於收受本判決後10日內向本院提出上訴書狀，其
未敘述上訴理由者，並得於提起上訴後10日內向本院補提理由書
狀（均須按他造當事人之人數附繕本）「切勿逕送上級法院」。
中    華    民    國    99    年    12    月    31    日
                                      書記官  劉鴻瑛
附錄本件判決論罪科刑法條：
刑法第271 條：
殺人者，處死刑、無期徒刑或 10 年以上有期徒刑。
前項之未遂犯罰之。
預備犯第 1 項之罪者，處 2 年以下有期徒刑。
槍砲彈藥刀械管制條例第7條：
未經許可，製造、販賣或運輸火砲、肩射武器、機關槍、衝鋒槍
、卡柄槍、自動步槍、普通步槍、馬槍、手槍或各類砲彈、炸彈
、爆裂物者，處死刑、無期徒刑或 7 年以上有期徒刑；處徒刑
者，併科新臺幣 3 千萬元以下罰金。
未經許可，轉讓、出租或出借前項所列槍砲、彈藥者，處無期徒
刑或 5 年以上有期徒刑，併科新臺幣 1 千萬元以下罰金。
意圖供自己或他人犯罪之用，而犯前二項之罪者，處死刑或無期
徒刑；處徒刑者，併科新臺幣 5 千萬元以下罰金。
未經許可，持有、寄藏或意圖販賣而陳列第 1 項所列槍砲、彈
藥者，處 5 年以上有期徒刑，併科新臺幣 1 千萬元以下罰金。
意圖供自己或他人犯罪之用，以強盜、搶奪、竊盜或其他非法方
法，持有依法執行公務之人所持有之第 1 項所列槍砲、彈藥者
，得加重其刑至二分之一。
第 1 項至第 3 項之未遂犯罰之。
槍砲彈藥刀械管制條例第12條：
未經許可，製造、販賣或運輸子彈者，處 1 年以上 7 年以下有
期徒刑，併科新台幣 500 萬元以下罰金。
未經許可，轉讓、出租或出借子彈者，處 6 月以上 5 年以下有
期徒刑，併科新台幣 300 萬元以下罰金。
意圖供自己或他人犯罪之用，而犯前二項之罪者，處 3 年以上
10 年以下有期徒刑，併科新台幣 700 萬元以下罰金。
未經許可，持有、寄藏或意圖販賣而陳列子彈者，處 5 年以下
有期徒刑，併科新台幣 300 萬元以下罰金。
第 1 項至第 3 項之未遂犯罰之。
附表：
┌──┬───────────┬──────────┬─────────┐
│編號│  槍彈名稱、數量      │  鑑定書及函文文號  │   鑑定結果       │
├──┼───────────┼──────────┼─────────┤
│    │美國smith & wesson 廠 │內政部警政署刑事警察│認係口徑9mm 制式半│
│ 1  │5904型半自動手槍1 支（│局96年12月27日刑鑑字│自動手槍，為美國sm│
│    │含彈匣1 只）槍枝管制編│第0000000000號槍彈鑑│ith & wesson廠5904│
│    │號：0000000000號（簡稱│定書（見偵卷第43頁）│型，槍號為VCA 6566│
│    │Ａ槍）                │                    │，槍管內具5 條右旋│
│    │                      │                    │來復線，擊發功能正│
│    │                      │                    │常，可供擊發同口徑│
│    │                      │                    │制式子彈使用，認具│
│    │                      │                    │殺傷力。          │
├──┼───────────┼──────────┼─────────┤
│    │西德Walther 廠pp型0.22│內政部警政署刑事警察│認係口徑0.22吋制式│
│ 2  │吋半自動手槍1 支（含彈│局96年12月27日刑鑑字│半自動手槍，為西德│
│    │匣1 只）槍枝管制編號：│第0000000000號槍彈鑑│Walther 廠pp型，槍│
│    │0000000000號（簡稱Ｂ槍│定書（見偵卷第43頁）│號為25697LR ，槍管│
│    │）                    │                    │內具6 條右旋來復線│
│    │                      │                    │，擊發功能正常，可│
│    │                      │                    │供擊發同口徑制式子│
│    │                      │                    │彈使用，認具殺傷力│
│    │                      │                    │。                │
├──┼───────────┼──────────┼─────────┤
│    │不詳型式可射擊9mm 口徑│C 槍未扣案，惟依內政│同左說明。        │
│ 3  │子彈之手槍（未扣案，簡│部警政署刑事警察局97│                  │
│    │稱C 槍）              │年2 月20日刑鑑字第09│                  │
│    │                      │70021671號函文（見原│                  │
│    │                      │審1 卷第63頁），案發│                  │
│    │                      │現場所拾獲之12顆彈殼│                  │
│    │                      │中，有3 顆並非係由何│                  │
│    │                      │俊龍提供予警方扣案之│                  │
│    │                      │A槍 或B 槍所擊發，由│                  │
│    │                      │此足證何俊龍確有攜帶│                  │
│    │                      │C 槍至案發現場，並至│                  │
│    │                      │少擊發3顆子彈，且C槍│                  │
│    │                      │亦確具有殺傷力。    │                  │
├──┼───────────┼──────────┼─────────┤
│    │0.22吋制式子彈1 顆（已│內政部警政署刑事警察│認係口徑0.22吋制式│
│ 4  │試射）                │局96年12月27日刑鑑字│子彈，經試射，可擊│
│    │                      │第0000000000號槍彈鑑│發，認具殺傷力。  │
│    │                      │定書（見偵卷第43頁）│                  │
├──┼───────────┼──────────┼─────────┤
│    │送鑑彈殼12顆          │內政部警政署刑事警察│其中11顆認均係已擊│
│ 5  │                      │局96年12月27日刑鑑字│發之口徑9mm （9 ×│
│    │                      │第0000000000號槍彈鑑│19mm）制式彈殼（其│
│    │                      │定書（見偵卷第49頁反│中8 顆係A 槍擊發，│
│    │                      │面）及97年4 月9 日刑│3 顆係C 槍擊發），│
│    │                      │鑑字第0970042848號函│其餘1 顆彈底特徵紋│
│    │                      │文（見原審1 卷第268 │痕不足，無法確認由│
│    │                      │頁）                │何槍擊發。        │
└──┴───────────┴──────────┴─────────┘

司法院資訊處製作；財團法人民間司法改革基金會備份。
